ACORDAO-COMPLETO-2377678

ACÓRDÃO 13436/2019 ATA 40/2019 - PRIMEIRA CÂMARA

VISTOS, relatados e discutidos estes autos em que se aprecia proposta da Secretaria de Gestão de Processos, corroborada pelo Ministério Público junto ao TCU, com o fito de que o Colegiado expeça quitação à Santa Casa de Misericórdia de Castelo/ES (CNPJ 27.443.985/0001-86) e ao Sr. Egisto Cansian (CPF XXX.324.748-XX) , bem como reconheça crédito em favor deles haja vista o recolhimento a maior do débito imputado por meio do Acórdão 1857/2012-TCU-Primeira Câmara, relator Ministro José Mucio, parcialmente reformado pelo Acórdão 2009/2013-TCU-Primeira Câmara, relatora Ministra Ana Arraes,
ACORDAM os Ministros do Tribunal de Contas da União, reunidos em Sessão da Primeira Câmara, diante das razões expostas pelo Relator, em:
9.1. autorizar a expedição de quitação à Santa Casa de Misericórdia de Castelo/ES (CNPJ 27.443.985/0001-86) e ao Sr. Egisto Cansian (CPF XXX.324.748-XX) , ante o recolhimento integral do débito solidário ao qual esses responsáveis foram condenados por meio do item 9.1 do Acórdão 1857/2012-TCU-Primeira Câmara, relator Ministro José Mucio; e  
9.2. reconhecer a existência de crédito, no valor de R$ 414,11 (saldo em 10/06/2019) , em favor dos referidos responsáveis, haja vista o recolhimento, a maior, do débito que lhes fora imputado por intermédio do Acórdão 1857/2012-TCU-Primeira Câmara, relator Ministro José Mucio;
9.3. determinar à Secretaria de Controle Externo de Tomada de Contas Especial a adoção das providências previstas na Portaria Conjunta Segecex/Segedam 1, de 28/5/2014, em razão do saldo credor.

Tomada de Contas Especial instaurada pelo Fundo Nacional de Saúde (FNS) em decorrência da omissão no dever de prestar contas e do não cumprimento do objeto pactuado no convênio, celebrado entre a União, por intermédio do Ministério da Saúde, e essa unidade visando promover a reforma, adequação e ampliação das suas instalações.

Primeira Câmara

Secretaria Executiva do Ministério da Saúde.

3. Interessados/Responsáveis:
3.1. Interessado: Fundo Nacional de Saúde - MS (00.530.493/0001-71)
3.2. Responsáveis: Egisto Cansian (XXX.324.748-XX); Margarida Abreu Marcal (XXX.343.607-XX); Regina Célia Alvim Andrade (XXX.820.091-XX); Santa Casa de Misericórdia de Castelo (27.443.985/0001-86).

13.1. Ministros presentes: Walton Alencar Rodrigues (Presidente), Benjamin Zymler, Raimundo Carreiro (Relator) e Vital do Rêgo.
13.2. Ministro-Substituto convocado que não participou da votação: Augusto Sherman Cavalcanti.
13.3. Ministro-Substituto presente: Weder de Oliveira.

RAIMUNDO CARREIRO

Trata-se, originariamente, de tomada de contas especial instaurada pelo Fundo Nacional de Saúde (FNS) em desfavor de Egisto Cansian, ex-presidente do Conselho Superior da Santa Casa de Misericórdia de Castelo/ES, em decorrência da omissão no dever de prestar contas e do não cumprimento do objeto pactuado no Convênio 1.373/2002, celebrado entre a União, por intermédio do Ministério da Saúde, e essa unidade visando promover a reforma, adequação e ampliação das suas instalações.
2.	A matéria foi apreciada pelo Tribunal no Acórdão 1857/2012-TCU-Primeira Câmara, relator Ministro José Mucio, parcialmente reformado pelo Acórdão 2009/2013-TCU-Primeira Câmara, relatora Ministra Ana Arraes, mediante os quais o Colegiado julgou irregulares as contas de Egisto Cansian, condenou-o, solidariamente com a Santa Casa de Misericórdia de Castelo/ES, ao pagamento do débito apurado nos autos e aplicou-lhe multa.
3.	Em instrução à peça 170, à qual anuíram os respectivos dirigentes, peças 171 e 172, a Secretaria de Gestão de Processos propôs expedir quitação aos responsáveis e reconhecer crédito em seu favor em razão de recolhimento a maior do débito imputado:
 "INTRODUÇÃO
Trata-se de tomada de contas especial instaurada pelo Fundo Nacional de Saúde (FNS) em desfavor de Egisto Cansian, ex-presidente do Conselho Superior da Santa Casa de Misericórdia de Castelo/ES, em decorrência da omissão no dever de prestar contas e do não cumprimento do objeto pactuado no Convênio 1.373/2002, celebrado entre a União, por intermédio do Ministério da Saúde, e essa unidade visando promover a reforma, adequação e ampliação das suas instalações.
HISTÓRICO
2.	Por meio do Acórdão 1857/2012-TCU-Primeira Câmara, relator Ministro José Múcio Monteiro, exarado na Sessão de 10/4/2012 (peça 9, p. 29-30) , o TCU decidiu:
9.1. julgar irregulares as contas de Egisto Cansian e condená-lo, solidariamente com a Santa Casa de Misericórdia de Castelo/ES, ao pagamento das quantias abaixo especificadas, fixando-lhes o prazo de 15 (quinze) dias, a contar da notificação, para comprovarem, perante o Tribunal, o recolhimento das dívidas aos cofres do Fundo Nacional de Saúde - FNS, acrescidas da correção monetária e dos juros de mora calculados a partir das respectivas datas de ocorrência até a do efetivo recolhimento, na forma da legislação em vigor:
	Data de Ocorrência
	Valor do Débito (R$) 

	03/01/2003
	R$ 133.333,34

	09/04/2003
	R$ 66.666,66

	05/06/2003
	R$ 66.666,67

 9.2. rejeitar as razões de justificativa de Margarida Abreu Marçal e de Regina Célia Alvim Andrade;
9.3. aplicar multas individuais a Margarida Abreu Marçal e Regina Célia Alvim Andrade, nos valores de R$ 5.000,00 (cinco mil reais) , com base no art. 58, inciso II, da Lei 8.443/1992, e a Egisto Cansian e à Santa Casa de Misericórdia de Castelo/ES, com fulcro no art. 57 da mesma lei, no montante de R$ 50.000,00 (cinquenta mil reais) , fixando-lhes o prazo de 15 (quinze) dias, a contar da notificação, para comprovarem, perante o Tribunal, o recolhimento das referidas quantias aos cofres do Tesouro Nacional, atualizadas monetariamente desde a data do presente acórdão até a do efetivo recolhimento, se forem pagas após o vencimento, na forma da legislação em vigor;
 9.4. determinar o desconto da multa na remuneração ou proventos dos servidores públicos federais responsáveis, observada a legislação pertinente, caso não atendidas as notificações; 
9.5. autorizar, desde logo, a cobrança judicial das dívidas, caso não atendidas as notificações e não for possível fazer desconto em folha de pagamento; 
3. 	Prolatado esse acórdão, os responsáveis foram notificados, conforme ofícios constantes da peça 9, p. 35-42;
 3.1.	Cumpre registrar, contudo, que não constam dos autos os ARs relativos a esses ofícios. 
4. 	Devidamente cientificados, a Santa Casa de Misericórdia de Castelo/ES e as Srªs Margarida Abreu Marçal e Regina Célia Alvim Andrade interpuseram recursos de reconsideração contra a decisão proferida (peças 15 e 18-25 e 39) . Tais recursos foram apreciados nos termos do Acórdão 2009/2013-TCU-Primeira Câmara, de relatoria da Ministra Ana Arraes (peça 48) , por meio do qual decidiu-se:
	9.1. conhecer dos recursos;
9.2. dar provimento parcial ao recurso da Santa Casa de Misericórdia de Castelo/ES e afastar a aplicação da multa;
9.3. dar provimento aos recursos das Sras. Margarida Abreu Marçal e Regina Célia Alvim Andrade e afastar as multas a elas aplicadas;
9.4. alterar o Acórdão 1857/2012-TCU-Primeira Câmara, que passa a ter a seguinte redação:
	"9.1 julgar irregulares as contas de Egisto Cansian e condená-lo, solidariamente com a Santa Casa de Misericórdia de Castelo/ES, ao pagamento das quantias abaixo especificadas, fixando-lhes o prazo de 15 (quinze) dias, a contar da notificação, para comprovarem, perante o Tribunal, o recolhimento das dívidas aos cofres do Fundo Nacional de Saúde - FNS, acrescidas da correção monetária e dos juros de mora calculados a partir das respectivas datas de ocorrência até a do efetivo recolhimento, na forma da legislação em vigor:
		Data de Ocorrência  	Valor do Débito (R$) 
		03/01/2003              	 133.333,34
		09/04/2003              	   66.666,66
		05/06/2003              	   66.666,67
9.2. acatar as razões de justificativa de Margarida Abreu Marçal e de Regina Célia Alvim Andrade;
9.3. aplicar multa ao Sr. Egisto Cansian, com fundamento no art. 57 da Lei 8.443/1992, no montante de R$ 50.000,00 (cinquenta mil reais) , fixando-lhe o prazo de 15 (quinze) dias, a contar da notificação, para comprovar, perante o Tribunal, o recolhimento da referida quantia aos cofres do Tesouro Nacional, atualizada monetariamente desde a data do presente acórdão até a do efetivo recolhimento, se for paga após o vencimento, na forma da legislação em vigor;
9.4 autorizar, desde logo, a cobrança judicial das dívidas, caso não atendidas as notificações;"
4.1.	 Os responsáveis foram comunicados desse decisum conforme ofícios juntados às peças 50-54 e os respectivos Avisos de Recebimento (peças 59, 60-61, 64 e 68) . 
5. 	Devidamente cientificada, a Santa Casa de Misericórdia de Castelo/ES ingressou nos autos, em 22/5/2013, para requerer o parcelamento da dívida em 60 vezes, assim como a exclusão dos juros (peça 67) ;
5.1.	Para isso, alegou que a grave crise que a Instituição atravessou resultou na perda de sua filantropia e, em 16/6/2011, arrendou suas instalações para a Santa Casa de Misericórdia de Cachoeiro de Itapemirim/ES no valor mensal de R$ 150.000,00 (cento e cinquenta mil reais) ;
5.2.	A requerente informou ainda que, com o valor do arrendamento, realizava vários pagamentos mensais relativos a diversos débitos fiscais, tributários, trabalhistas, com fornecedores e outros, sendo que seria impossível parcelar o valor da condenação em trinta e seis vezes apenas. Anexou diversos documentos à petição para comprovar o grau de comprometimento dos recursos advindos do referido arrendamento. 
6.	A autorização do pagamento parcelado do débito, em 60 vezes, deu-se mediante o Acórdão 7296/2013-TCU-Primeira Câmara (peça 80) , por meio do qual indeferiu-se, ainda, o pedido de exclusão da incidência de juros da dívida da Santa Casa de Misericórdia de Castelo/ES; 
6.1.	A notificação dessa responsável quanto à autorização do parcelamento ocorreu mediante o Ofício 802/2013 (peça 82) . O Aviso de Recebimento foi juntado à peça 86.
7.	Deste modo, a Santa Casa de Misericórdia de Castelo/ES iniciou o recolhimento parcelado da multa, quitando-a, conforme comprovantes juntados às peças 92-96, 98-103 (comprovante repetido na peça 104) ,105-106 (comprovante repetido na peça 107) , 108-109 (comprovante repetido na peça 110) , 111-116, 118-142 (comprovante repetido na peça 143) , 144-155, 162 (SISGRU juntado à peça 163) e 164 (comprovante repetido na peça 165) ;  
7.1.	Pesquisas feitas no Sistema de Gestão do Recolhimento da União (SISGRU) foram incluídas nas peças 166 e 168-169;
7.2.	Entretanto, cumpre destacar que o recolhimento efetuado em 30/1/2014 (constante da peça 92) , no valor de R$ 16.559,26, foi feito tendo, equivocadamente, o TCU como Unidade Favorecida (UG: 030001) ;
7.2.1.	Todavia, conforme pesquisa feita no SISGRU (incluída na peça 166) , a GRU foi posteriormente retificada, com protocolo datado de 3/12/2014, de modo a alterar a UG para 257001 (Diretoria Executiva do Fundo Nacional de Saúde) , podendo-se considerar, por conseguinte, tal parcela dentre a integralidade dos recolhimentos efetivados pela Santa Casa de Misericórdia de Castelo/ES;
7.3.	De acordo com os cálculos do Sistema Débito do TCU (demonstrativo juntado à peça 167) , com atualização em 10/6/2019, restou um saldo credor, em favor dessa responsável, no valor de R$ 414,11;
7.4.	Desta forma, deve ser encaminhada proposta para o Ministro-Relator, via MP/TCU, para que seja expedida quitação a Santa Casa de Misericórdia de Castelo/ES, bem como ao Sr. Egisto Cansian em relação ao débito solidário imputado pelo item 9.1 do Acórdão 1857/2012-TCU-Primeira Câmara;
7.5.	Nesta oportunidade, cabe registrar que, no que se refere à multa aplicada a este último responsável (item 9.3 do acórdão condenatório) , no valor de R$ 50.000,00, transcorrido o prazo recursal e transitado em julgado o referido acórdão, foi constituído o processo de Cobrança Executiva TC-Processo 019.171/2013-7, apensado ao originador, conforme peças 85 e 97.
8.	Consultando a Portaria Conjunta Segecex-Segedam n. 1/2014, que estabelece procedimentos com vistas à restituição de valores pagos a maior ou recolhidos indevidamente ao Tribunal de Contas da União, destacamos os seguintes artigos:
Art. 2º Consideram-se passíveis de restituição os seguintes recolhimentos efetuados em favor do TCU:
I - multas e/ou débitos imputados em decorrência de deliberações do TCU, tornados insubsistentes de ofício ou por via recursal, recolhidos a maior ou indevidamente ao TCU; e
II - multas e/ou débitos imputados por outros órgãos ou entidades, multas administrativas ou outros valores recolhidos indevidamente ao TCU.
Parágrafo único. No caso de recebimento de solicitação de restituição de valores decorrentes de deliberação do TCU, mas recolhidos indevidamente a outros órgãos ou entidades, cabe à unidade técnica orientar o responsável a requerer a devolução junto ao respectivo órgão ou entidade para o qual fora efetuado o recolhimento, apresentando cópia do acórdão que reconheceu o crédito a seu favor e, se for o caso, do acórdão que julgou recurso tornando insubsistente ou modificando o acórdão condenatório.
Art. 4º Para que se promova a restituição de que trata o inciso I do art. 2º desta Portaria, a unidade técnica responsável pela instrução do processo original deverá:
I - no caso de reconhecimento de crédito por meio de acórdão que tornou insubsistente ou modificou deliberação condenatória ou reconheceu o crédito perante a Fazenda Pública Federal, comunicar ao (s) responsável (is) da deliberação (...) . [Grifos nossos]
9.	Para que se promova, portanto, a restituição de que trata o inciso I do art. 2º da citada Portaria, é preciso, preliminarmente, que haja o reconhecimento do referido crédito por meio de acórdão, com posterior comunicação à Santa Casa de Misericórdia de Castelo/ES dos termos desse decisum, indicando, ainda, a necessidade de essa responsável requerer a devolução do saldo credor junto ao respectivo órgão ou entidade para o qual foram efetuados os recolhimentos parcelados.
10.	Em obediência ao disposto no artigo 1º, §3º da Resolução TCU 241/2011, c/c o artigo 32 da Resolução TCU 259/2014, foi feito o registro no Sistema CADIRREG para o Sr. Egisto Cansian, conforme comprovante juntado à peça 84.
PROPOSTA DE ENCAMINHAMENTO
11.	Diante do exposto, propomos o encaminhamento destes autos ao MP/TCU para pronunciamento e posterior remessa ao Gabinete do Relator, o Excelentíssimo Senhor Ministro Raimundo Carreiro, para:
11.1. 	Expedir quitação à Santa Casa de Misericórdia de Castelo/ES (CNPJ 27.443.985/0001-86) e ao Sr. Egisto Cansian (CPF XXX.324.748-XX) , ante o recolhimento integral do débito solidário ao qual esses responsáveis foram condenados por meio do subitem 9.1 do Acórdão 1857/2012-TCU-Primeira Câmara; 
11.2.	Que seja incluído nos termos do acórdão que vier a ser proferido, o reconhecimento do crédito em favor desses responsáveis, tendo em vista o recolhimento, a maior, do débito que lhes fora imputado por intermédio do Acórdão 1857/2012-TCU-Primeira Câmara, determinando que a unidade técnica responsável pela instrução dos autos adote os procedimentos previstos na Portaria Conjunta Segecex/Segedam 1, de 28/5/2014, em razão do saldo credor."
 (Grifos conforme original) 
4.	O Ministério Público junto ao TCU, em parecer à peça 173, da lavra do Procurador Marinus Eduardo de Vries Marsico, manifestou-se de acordo com a proposta alvitrada pela unidade técnica.
5.	É o relatório.

8.1. Juarez Vieira de Carvalho, representando Santa Casa de Misericórdia de Castelo.  
8.2. Marcelo Matedi Alves (10.751/OAB-ES) e outros, representando Regina Célia Alvim Andrade e Margarida Abreu Marcal.

Procurador Marinus Eduardo De Vries Marsico.

TOMADA DE CONTAS ESPECIAL. EXPEDIÇÃO DE QUITAÇÃO DOS DÉBITOS IMPUTADOS. VALORES RECOLHIDOS A MAIOR. RECONHECIMENTO DE CRÉDITO.

TOMADA DE CONTAS ESPECIAL (TCE)

Secretaria de Controle Externo de Tomada de Contas Especial (SecexTCE).

Registro, inicialmente, que relato o presente feito por força do art. 152 do RI/TCU.
2.	Conforme assentado no relatório precedente, aprecia-se, neste momento processual, proposta da Secretaria de Gestão de Processos, corroborada pelo Ministério Público junto ao TCU, com o fito de que o Colegiado expeça quitação à Santa Casa de Misericórdia de Castelo/ES (CNPJ 27.443.985/0001-86) e ao Sr. Egisto Cansian (CPF 030.324.748-76) , bem como reconheça crédito em favor deles haja vista o recolhimento a maior do débito imputado por meio do Acórdão 1857/2012-TCU-Primeira Câmara, relator Ministro José Mucio, parcialmente reformado pelo Acórdão 2009/2013-TCU-Primeira Câmara, relatora Ministra Ana Arraes.
3.	Razão assiste à unidade instrutiva e ao Parquet especializado. Vejamos.
4.	A Primeira Câmara deste Tribunal, por meio das deliberações consubstanciadas naqueles Acórdãos,  julgou irregulares as contas do Sr. Egisto Cansian, condenou-o, solidariamente com a Santa Casa de Misericórdia de Castelo/ES, ao pagamento do débito apurado nos autos e aplicou-lhe multa.
5.	Em relação ao débito imputado solidariamente aos dois responsáveis, a unidade, com base em demonstrativo juntado à peça 167, concluiu que os valores recolhidos a título de pagamento do débito excederam, em R$ 414,11, ao valor da condenação. Vale dizer, o débito foi recolhido a maior, e a diferença paga em excesso deve ser restituída a quem de direito, após o regular procedimento interno.
6.	Dessa forma, afigura-se escorreita a proposta para que sejam reconhecidos a quitação do débito bem como o crédito em favor dos responsáveis.
7.	Ressalto, contudo, que a presente deliberação recai unicamente sobre o débito imputado solidariamente aos responsáveis. No que se refere à multa cominada ao Sr. Egisto Cansian, consigno que há processo de cobrança executiva autuado (TC Processo 019.171/2013-7) e apensado ao processo originador, havendo informação quanto ao ajuizamento da respectiva ação de execução de título extrajudicial (Processo 0004012-40.2015.4.03.6102, 6ª Vara Federal de Ribeirão Preto/SP) .
8.	Ante o exposto, acolho a proposta da Secretaria de Gestão de Processos, e voto no sentido de que seja adotado o Acórdão que ora submeto a este Colegiado.
TCU, Sala das Sessões Ministro Luciano Brandão Alves de Souza, em 5 de novembro de 2019.
RAIMUNDO CARREIRO 
Relator